臺灣高等法院臺南分院刑事裁定　　　　　96年度交抗字第12號
抗　告　人
即受處分人　甲 ○ ○
上列抗告人因違反道路交通管理處罰條例案件，不服臺灣雲林地
方法院中華民國95年12月13日所為裁定（95年度交聲字第0168號
），提起抗告，本院裁定如下：
    主  文
抗告駁回。
    理  由
一、本件抗告意旨略以：
  (一)抗告人即受處分人甲○○自始迄今未曾接到原處分機關即「
    交通部公路總局嘉義區監理所雲林監理站」（以下簡稱原處
    分機關）以明信片通知換領車牌，此部分應由原處分機關負
    舉證責任。又原裁定所引台灣省政府交通處民國（下同）八
    十六年九月十二日交字第041114號公告函，其附件之清冊是
    否有抗告人之姓名及車籍資料？其未將該清冊之姓名及車籍
    資料一併公告之，而僅公告該函，任何人均難以窺知係對抗
    告人所為之通知。是其註銷牌照號碼七三六─○四○五號重
    型機車（以下簡稱系爭車輛）牌照之程序，顯未踐行道路交
    通管理處罰條例第十五條第一項第一款之合法通知車主換領
    牌照之法定要件；更未依同條例第十五條第二項之規定踐行
    「再通知」車主限期換領牌照之法定要件，即逕行註銷系爭
    車輛之車牌，其程序顯不合法。原處分機關進而依據同條例
    第十二條第一項第四款、第二項處罰抗告人，顯違背法律所
    定之程序正義。
  (二)註銷牌照法定程序之「通知」，其文書內容對人民而言將因
    之遭受如本件之處罰，是對人民權利、義務之影響不可謂非
    重大，故而該通知應以掛號送達，行政程序法第六十八條第
    三項但書規定甚明。原處分機關因證明確已送達「該通知」
    於抗告人之必要，得製作送達證書，復為行政程序法第七十
    六條第一項所明定。而本件遍查卷證資料復無行政程序法第
    七十六條第三項所規定其對抗告人送達「該通知」之送達證
    書，其程序顯非合法，已違背註銷系爭車輛牌照之法定程序
    ，抗告人因而有隨時遭突襲不測之處罰，其程序依刑事訴訟
    法之證據法則，難認合法。
  (三)原裁定所引機車行照之換領，與本件註銷機車牌照的程序是
    否合法係屬兩事，與本件無關。又原裁定復謂：交通部並透
    過電視媒體、報章雜誌廣為宣傳云云，但抗告人無看電視媒
    體、報章雜誌之習慣，亦無看之法律上義務，本件未合法依
    送達法律規定之「該通知」於抗告人，已甚明確。
  (四)原裁定雖引臺中高等行政法院九十五年度訴字第一一八號判
    決理由欄二之說明，惟因該法院非審理本件之管轄法院，是
    於本件逕行註銷牌照之處分，未經管轄本件之法院撤銷前，
    抗告人不得對該行政法院遽主張其註銷牌照為違法，應靜待
    管轄本件之「原裁定法院」予以撤銷註銷牌照之處分及裁罰
    始為適法，為其對程序之說明，原裁定竟錯引之為本件裁定
    之理由，顯有誤會。
  (五)行政行為應受『一般法律不溯既往原則』之拘束，行政程序
    法第四條定有明文；何以八十六年十月始『通知』抗告人換
    領車牌，卻溯及於八十四年三月三十一日即由原處分機關註
    銷系爭車牌，是否即有違背上揭法律規定。
  (六)據原處分機關於九十五年十二月六日以嘉監雲字第09501055
    74號回覆原法院之公函坦承：「本站未有單獨通知車主之作
    業程序。」足見該函說明第二項：「本站依道路交通安全規
    則第九條之規定，列印換發號牌通知單（明信片）通知車主
    。」云云，顯不實在。
  (七)道路交通管理處罰條例第十五條第一項第一款規定：「汽車
    所有人，經通知而不依規定期限換領號牌‧‧。」及同法條
    第二項前段規定：「前項第一款情形經再通知後逾期仍不換
    領號牌‧‧。」及道路交通安全規則第九條第二項規定：「
    前項汽車號牌之型式、顏色及編號變更時，『公路監理機關
    應通知汽車所有人』限期換領新型號牌‧‧。」顯見原處分
    機關應依該條例及規則之規定通知抗告人換領號牌之先行法
    定程序，始得註銷抗告人原持用之0000000號車牌，
    而抗告人持用之0000000號車牌為抗告人單獨所有，
    應依法單獨通知車主，原處分機關前揭覆原法院公函說明四
    謂：「‧‧未有另行（單獨）通知之規定，爰本站亦未有單
    獨通知車主之作業程序。」乃原處分機關對法律規定「應通
    知汽車所有人（單獨一人）」亦係昧於前揭法律規定之誤會
    ，及不諳行政程序法關於特定人之送達方式所為之函復，委
    不足採。
  (八)合上，原裁定有如上之違法，爰請撤銷更為裁定云云。
二、原聲明異議意旨略以：原處分機關並未將註銷車牌之意思表
    示送達受處分人，受處分人不知牌照已遭撤銷，原處分機關
    註銷牌照之程序不合法，註銷牌照之處分對受處分人不生法
    律上效力，受處分人自無使用註銷牌照行駛之違規行為，請
    求撤銷原處分云云。
三、按汽車有使用註銷之牌照行駛者，處汽車所有人新臺幣三千
    六百元以上一萬零八百元以下罰鍰，並禁止其行駛；又牌照
    扣繳之，道路交通管理處罰條例第十二條第一項第四款、第
    二項分別定有明文。
四、經查：
  (一)國內監理單位自八十一年元月起全面換發全國汽、機車牌照
    ，期限為三年，即截至八十三年十二月三十一日止，之後延
    長三個月，至八十四年三月三十一日止。於換發期間，原處
    分機關曾列印換發號牌通知單（明信片）通知系爭車輛之車
    主即本件抗告人甲○○，其應依法於期限內換領新型號牌；
    因抗告人逾期仍未換領，經前臺灣省政府交通處公告：凡省
    轄自八十三年起未換牌之汽機車清冊，要求應於十日內逕向
    車籍所在地之監理所（站）換發新號牌，逾期仍未換領者，
    依據「道路交通管理處罰條例」第十五條第二項之規定，註
    銷其牌照。而上開公告函並分別登載於八十六年十月四日「
    臺灣省政府公報」冬字第四期、八十六年十月八日「臺灣省
    政府公報」冬字第七期之公報。嗣後，原處分機關並依前「
    臺灣省交通處公路局」公函意旨，逕予註銷抗告人上揭逾期
    而未申請換發之號牌，註銷日期則以換牌截止日期即八十四
    年三月三十一日算起；有機車車籍、異動歷史查詢電腦列印
    表各一紙、交通部公路總局嘉義區監理所雲林監理站九十五
    年十一月二十三日嘉監雲字第0950105185號函、臺灣省政府
    交通處八十六年九月十二日八六交一字第041114號函、臺灣
    省交通處公路局八十六年十月二日八六路監牌字第043402號
    函各一件及臺灣省政府公報二件在卷可佐（見原法院95年交
    聲字第0168號卷第16至17頁、第50至53頁、第57至60頁），
    堪認屬實。是以系爭車輛之牌照確已遭原處分機關予以註銷
    ，應堪認定。
  (二)又抗告人於九十四年九月二十三日騎乘業經註銷牌照之系爭
    車輛於道路上行駛，嗣於同日中午十二時五十五分許，經警
    方在臺中市○○路與仁德街口攔停，並以抗告人有「使用註
    銷牌照行駛」之違規行為掣單舉發等情，有台中市警察局九
    十四年九月二十三日中市警交字第GC0000000號舉發違反道
    路交通管理事件通知單一紙在卷可參（見同上卷第08頁），
    復為抗告人所不爭執；是抗告人確有使用註銷牌照行駛公路
    之違規行為，亦堪認定。
五、至抗告人雖以前揭情詞抗辯，惟查：
  (一)按汽車所有人有經通知而不依規定期限換領號牌，又未申請
    延期者，仍使用者，處新台幣九百元以上至一千八百元以下
    之罰鍰；前項第一款情形經再通知後逾期仍不換領號牌，其
    牌照應予註銷；八十六年一月二十二日修正公布後之道路交
    通管理處罰條例第十五條定有明文。其中關於行政機關得因
    汽車所有人未依限申請換發號牌而註銷其牌照之規定，係於
    八十六年一月二十二日修法增加，即修法前並無得因是類違
    規行為而予註銷牌照之規定。又行政機關基於行政事項推行
    之目的，而對外為一定意思之表示，其行為方式之態樣，舉
    凡可歸類於行政事實行為概念之不具有法效意思之表示行為
    （即「知之表示」），亦或對外直接發生法律效果之行政處
    分，多有不同；各類行政行為對外『通知』之方式即未可一
    概而論。本件原處分機關於上述換照期間內，以寄發明信片
    之方式為通知抗告人應換發新型號牌，究其性質應為「知之
    表示」，是原處分機關僅依列印換發號牌通知單（明信片）
    之方式為通知，尚屬合法。嗣因抗告人未於八十四年三月三
    十一日前，將其原所持用之機車號牌辦理換發新型號牌，且
    八十六年一月二十二日修正公布後之道路交通管理處罰條例
    第十五條增訂『註銷』是類未依限換領號牌行為之規定，前
    臺灣省政府交通處乃以公告方式再為通知，因逾期未換領者
    將有牌照被註銷之不利益，衡其性質應可歸類為「行政處分
    」；惟縱屬行政處分，亦未必均須以送達之方式為通知；易
    言之，倘考量具體事件之性質，且於作成處分時依一般之標
    準可得確定相對人之範圍時，行政機關尚非不得以『公告』
    之方式為通知；從而，抗告人既確於前臺灣省政府交通處公
    告後，仍未於公告函所示之期限內向車籍所在地之監理所（
    站）申請換發新號牌，則原處分機關依八十六年一月二十二
    日修正公布後之道路交通管理處罰條例第十五條第一項第一
    款、第二項之規定予以註銷抗告人所有系爭車輛之牌照，則
    處分時既有法律規定為據，自無涉違反『法律不溯及既往原
    則』之疑義。另註銷日期逕以換牌截止日起算，雖或有未適
    之處，然不論係自換牌截止日或公告函示期滿日起算，皆不
    影響事實之認定。是以，抗告意旨以行政機關之通知程序不
    合法、註銷牌照應以單獨掛號通知之方式、及抗告人無看電
    視媒體報章雜誌之義務等語，執為抗告理由，自屬無據。
  (二)次按原裁定理由就抗告人未依通知於期限內申請換發新型號
    牌，始遭原處分機關註銷原持用之號牌等情，已詳為述明；
    雖原法院於裁定理由內，附帶論及抗告人持用上開牌號之行
    照，業已逾期十餘年，理當遭監理機關註銷牌照等語，究之
    ，尚非係原裁定憑以駁回抗告人聲明異議之依據，於法自屬
    無違，亦不足採為有利於抗告人之認定。
  (三)再者，原裁定臺中高等行政法院九十五年度訴字第一一八號
    判決理由：「‧‧查監理機關註銷原告（即本件抗告人）機
    車牌照是否合法，原告應向辦理註銷之監理提出申請，如被
    拒絕，再以該監理機關為被告提起訴願及行政訴訟，倘其獲
    撤銷『註銷牌照』之處分，原告自可憑該行政救濟書類，請
    求被告（台中市警察局）退還所繳之移置費，原告自不得於
    未撤銷前註銷之行政處分前，主張監理機關註銷其牌照為違
    法。」（見同上卷第70頁反面、第71頁）等語，據引用之並
    說明：「‧‧另受處分人以同一理由提起行政訴訟，請求撤
    銷舉發通知單之扣留機車處分，將機車交還受處分人，臺中
    高等行政法院於九十五年度訴字第一一八號判決理由欄二亦
    說明，在原處分機關逕行註銷牌照之處分未經撤銷前，受處
    分人不得主張原處分機關註銷其車輛牌照為違法。是受處分
    人以前詞置辯，殊不足採。」等語（見原裁定第03頁），要
    之並無不當；換言之，關於原處分機關註銷抗告人系爭車輛
    之牌照並非本件交通抗告事件爭訟之標的，原法院引用臺中
    高等行政法院上揭判決之理由，自無違誤可言。是以，抗告
    意旨以原法院應予撤銷註銷牌照之處分及錯引理由之指摘，
    應係未能明瞭本件訟爭客體所致，尚有誤會。
  (四)末者，依交通部公路總局嘉義區監理所雲林監理站九十五年
    十二月六日嘉監雲字第0950105574號函之說明：「二換發號
    牌通知單如何送達車主乙節：於民國八十三年間，全國車輛
    全面換發新號牌作業，本站依據道路交通安全規則第九條之
    規定，列印換發號牌通知單（明信片）通知車主。三未換領
    號牌依法註銷牌照之處分函如何公告乙節：查前臺灣省政府
    交通處分別公告於民國八十六年十月四日臺灣省政府公報冬
    字第四期、於民國八十六年十月八日臺灣省政府公報冬字第
    七期之公報，以為送達。四除公告外有無單獨通知車主乙節
    ：依上揭道路交通安全規則第九條之規定，對未換領號牌依
    法註銷牌照之車主，未有另行通知之規定，本站亦未有單獨
    通知車主之作業程序。」等語（見同上卷第55頁）；可知，
    原處分機關所謂本站亦未有單獨通知車主之作業程序等語，
    既係於公函說明四下為論述，自係指對於「未換領號牌依法
    『註銷』牌照之車主」而言，而非關於公函說明一換發號牌
    通知單如何送達車主之事項。是抗告人以原處分機關上揭公
    函顯不實在之指摘，乃係誤解公函之文意，自不足採。
六、綜上所述，抗告人確有於上述時地行駛懸掛業經註銷號牌之
    重型機車，有交通違規之事實，既堪認定；原處分機關即「
    交通部公路總局嘉義區監理所雲林監理站」依道路交通管理
    處罰條例第十二條第一項第四款、第二項等規定，並參酌道
    路交通管理事件統一裁罰標準表之相關內容，裁處抗告人新
    台幣一萬零八百元，並扣繳牌照，於法即無不當。原法院認
    原處分機關所為之裁處，於法並無不合，因予駁回抗告人所
    提之聲明異議，本院經核原裁定認事用法，均無違誤，抗告
    人提起抗告指摘原裁定不當，其抗告為無理由，應予駁回。
七、據上論結，應依道路交通案件處理辦法第26條，刑事訴訟法
    第412條，裁定如主文。
中　　華　　民　　國　　96　　年　　1 　　月　　31　　日
                  刑事第三庭    審判長法　官  陳義仲
                                      法　官  宋明蒼
                                      法　官  張世展
以上正本證明與原本無異。
不得再抗告。
　　　　　　　　　　　　　　　　　　　書記官  魏芝雯
中　　華　　民　　國　　96　　年　　2 　　月　　1 　　日
